---
title: "Аналіз вантажообігу портів України в 2016 році"
author: "Микола Павлов"
date: "21.04.2017"
output:
  github_document: default
---

```{r setup, include=FALSE}
knitr::opts_chunk$set(echo = TRUE, warning = FALSE, fig.width = 12, fig.height = 8)
```

```{r, include=FALSE, warning=FALSE, echo=FALSE}
library(tidyverse)
library(lubridate)
library(stringr)
library(forcats)
library(viridis)
```

```{r, eval=FALSE}
library(tidyverse)
library(lubridate)
library(stringr)
library(forcats)
library(viridis)
```

## Завантаження даних

Дані були завантажени [з реєстру судозаходів на сайті data.gov.ua](http://data.gov.ua/passport/08e7925e-4e38-47d1-abe2-d9dd30cab29e).

```{r}
ports <- read_csv("data/data.csv", 
                  col_types = 'c_?t?tccccnccnc_', 
                  na = c('', 'БН', 'бн')) %>%
  rename(port = `Назва порту`, 
         arrival = `Дата приходу судна`,
         arrival_time = `Час приходу судна (24-годинний формат)`,
         departure = `Дата відходу судна`,
         departure_time = `Час відходу судна (24-годинний формат)`,
         vessel_id = `ІМО № судна`,
         vessel_name = `Назва судна`,
         vessel_type = `Тип судна (згідно з документами)`,
         flag = `Прапор`,
         deadweight = `Дедвейт (тонни)`,
         purpose = `Мета заходу (завантаження/ розвантаження/ круіз)`,
         cargo = `Назва вантажу`,
         cargo_weight = `Загальна кількість вантажу тис. тонн`,
         company = `Компанія з агентування судна`) %>%
  filter(row_number(port) != 1) %>%
  mutate_at(vars(port, vessel_type, cargo, flag, purpose), str_to_title) %>%
  mutate(cargo_weight = cargo_weight * 1000) %>%
  mutate(port = factor(port),
         vessel_type = factor(vessel_type), 
         purpose = factor(purpose),
         cargo = factor(cargo))

ports
```


## Очищення даних

Почнемо з перевірки унікальних категорій.

```{r}
# Print factors
fct <- ports %>% 
  select_if(is.factor)

levels(fct$port)
```

```{r}
levels(fct$cargo)
```

```{r}
levels(fct$vessel_type)
```

```{r}
levels(fct$purpose)
```

Деякі категорії дублюються на різних мовах або мають близьке значення. Спростимо список і зменшимо їх кількість.

```{r}
ports <- ports %>%
  mutate(purpose = str_replace(purpose, "Выгрузка", "Розвантаження")) %>% 
  mutate(purpose = str_replace(purpose, "Погрузка", "Завантаження")) %>%
  mutate(purpose = str_replace(purpose, "Навантаження", "Завантаження")) %>%
  mutate(cargo = str_replace(cargo, "Ячмень", "Ячмінь")) %>%
  mutate(cargo = str_replace(cargo, "(Нафт.*|Нефт.*)", "Нафтопродукти")) %>%
  mutate(cargo = str_replace(cargo, "Масло.*", "Олія")) %>%
  mutate(cargo = str_replace(cargo, "Мет/Лом", "Металобрухт")) %>%
  mutate(cargo = str_replace(cargo, "Металл", "Метал")) %>%
  mutate(cargo = str_replace(cargo, "Оборуд", "Обладнання")) %>%
  mutate(cargo = str_replace(cargo, "Чугун", "Чавун")) %>%
  mutate(cargo = str_replace(cargo, "Окат.*", "Окатиші")) %>%
  mutate(cargo = str_replace(cargo, "Руда.*", "Руда")) %>%
  mutate(cargo = str_replace(cargo, "Сера.*", "Сера")) %>%
  mutate(cargo = str_replace(cargo, "Сера.*", "Сера")) %>%
  mutate(cargo = str_replace(cargo, "Лісні Вантажі", "Деревина")) %>%
  mutate(cargo = str_replace(cargo, "Кукуруз", "Кукурудза")) %>%
  mutate(cargo = str_replace(cargo, "Кукуруз", "Кукурудза")) %>%
  mutate(cargo = str_replace(cargo, "Будівель.*", "Будівельні")) %>%
  mutate(cargo = str_replace(cargo, "А/Техн", "Автотехніка")) %>%
  mutate(cargo = str_replace(cargo, " - Всього", "")) %>%
  mutate(cargo = str_replace(cargo, ".*Добрива.*", "Добрива")) %>%
  mutate(cargo = str_replace(cargo, "Цитрус.*", "Цитрусові")) %>%
  mutate(cargo = str_replace(cargo, "(Ф|Фс)/.*", "Феросплави")) %>%
  mutate(cargo = str_replace(cargo, "Пшеница", "Пшениця")) %>%
  mutate(cargo = str_replace(cargo, "(Хлібні.*|Ячмінь|Пшениця|Зерно)", "Зернові")) %>%
  mutate(cargo = str_replace(cargo, "Конт.*", "Контейнери")) %>%
  mutate(cargo = str_replace(cargo, "Авто.*", "Автотехніка")) %>%
  mutate(cargo = str_replace(cargo, "Інші ", "")) %>%
  mutate(cargo = fct_drop(cargo)) %>%
  mutate(purpose = fct_drop(purpose))

```

Перевіримо на статистики змінних.

```{r}
summary(ports)
```

Видно, що в змінних `deadweight` та `cargo_weight` є аномально великі значення.
Зі [списку найбільш вантажних кораблів](https://en.wikipedia.org/wiki/List_of_largest_ships_by_gross_tonnage) випливає, що максимальний `deadweight` діючих суден не перевищує 234 006 тонн. 
Подивимося які кораблі є викидами.

```{r}
max_deadweight <- 234006
ports %>% 
  filter(deadweight > max_deadweight) %>%
  distinct(vessel_name, deadweight)
```

Виходячи [зі знайденої інформації](http://www.marinetraffic.com/en/ais/details/ships/shipid:688863/mmsi:477694800/imo:9683269/vessel:KSL_SYDNEY) судно `KSL SYDNEY` має `deadweight` 181 009 тонн. Тоннаж судна `DJANKOY` не був знайдений, тому було прийнято рішення прибрати цей корабель з набору даних.

```{r}
ksl_sydney <- 181009
ports <- ports %>%
  mutate(deadweight = ifelse(vessel_name == 'KSL SYDNEY', ksl_sydney, deadweight)) %>%
  filter(vessel_name != "DJANKOY") %>%
  filter(deadweight >= cargo_weight) 
```

## Дослідження даних

Почнемо з гістограми тоннажу вантажів по портах України. Бачимо, що більшість вантажних операцій припадає на невеликі вантажні судна.

```{r}
library(ggplot2)
ggplot(ports) +
  geom_histogram(aes(x = cargo_weight), bins = 30) +
  facet_wrap(~port)
```

Подивимося на бокс плот, щоб оцінити розкид тоннажу.

```{r}
ggplot(ports) +
  geom_boxplot(aes(x = port, y = cargo_weight)) + 
  coord_flip()
```

Для зручності відсортуємо порти в порядку зменшення вантажообігу. Бачимо, що порти Південний, Миколаївський і Маріупольський найбільші по тоннажу.

```{r}
ggplot(ports) +
  geom_boxplot(aes(x = fct_reorder(port, cargo_weight, sum), y = cargo_weight)) + 
  coord_flip()
```

Попередній графік проте не дає уявлення про кількість операцій. Тут же видно, що порти в Ізмаїлі, Миколаєві та Херсоні перевершують інші за кількістю операцій за рахунок обслуговування кораблів з більш низьким тоннажем.

```{r}
ggplot(ports) +
  geom_jitter(aes(x = fct_reorder(port, cargo_weight, length), y = cargo_weight), 
              size = rel(0.2),
              alpha = 0.5) + 
  coord_flip()
```


Цікаво подивитися на які види вантажів припадає найбільше вантажообігу. 
Схоже це Руда, Зернові і Чорні метали.

```{r}
ports %>%
  filter(!is.na(cargo)) %>%
  ggplot() +
  geom_jitter(aes(x = fct_reorder(cargo, cargo_weight, sum), y = cargo_weight), 
              size = rel(0.2),
              alpha = 0.5) + 
  coord_flip()
```

Тепер подивимося на вантажообіг портів по типу вантажів. Оскільки категорій вантажів кілька десятків, залишимо тільки 30 найбільш часто зустрічаються, інші об'єднаємо в одну категорію.

```{r}
other <- "Інші"
ports_by_cargo <- ports %>% 
  filter(!is.na(cargo)) %>%
  mutate(cargo = fct_lump(cargo, n = 30, other_level = other)) %>%
  group_by(port, cargo) %>%
  summarise(net_weight = sum(cargo_weight)) %>%
  mutate(net_weight = net_weight / 1e6) %>%
  arrange(desc(net_weight))

ggplot(ports_by_cargo) +
  geom_point(aes(x = fct_reorder(cargo, net_weight, .desc = T),
                 y = fct_reorder(port, net_weight),
                 size = net_weight),
             alpha = 0.5, 
             color = "red") + 
  scale_size("Млн. тонн", range = c(5, 20), breaks = c(0, .1, 1, 5, 15, 30))
```

Трохи розширимо межі графіка, додамо підписи, повернемо мітки по осі X і спростимо тему.

```{r}
ggplot(ports_by_cargo) +
  geom_point(aes(x = fct_reorder(cargo, net_weight, .desc = T),
                 y = fct_reorder(port, net_weight),
                 size = net_weight),
             alpha = 0.5, 
             color = "red") + 
  scale_size("Млн. тонн", range = c(5, 20), breaks = c(0, .1, 1, 5, 15, 30)) +
  scale_x_discrete(expand = c(0, 1.5)) +
  scale_y_discrete(expand = c(0, 1.5)) +
  labs(x = "Тип вантажу", 
       y = "Порт", 
       title = 'Вантажообіг портів України',
       subtitle = '2016 рік',
       caption = '\nДані: data.gov.ua') +
  theme_minimal() +
  theme(text = element_text(family = "Tahoma")) +
  theme(axis.text = element_text(size = 9)) +
  theme(axis.text.x = element_text(angle = 45, hjust = 1, vjust = 1))

```

Змінимо розміри шрифтів, перенесемо легенду вгору, спростимо сітку і додамо відступи. Це і буде наша фінальна візуалізація.

Цікаво відзначити, що порт Південний є найбільшим перевізником Руди, Миколаївський порт - Зернових, а порт в Маріуполі - чорних металів. Іллічівський морський порт перевозить практично всі категорії товарів і не має чіткої спеціалізації.

```{r}
p <- ggplot(ports_by_cargo) +
  geom_point(aes(x = fct_reorder(cargo, net_weight, .desc = T),
                 y = fct_reorder(port, net_weight),
                 size = net_weight),
             alpha = 0.5, 
             color = "red") + 
  scale_size("Млн. тонн", range = c(5, 20), breaks = c(0, .1, 1, 5, 15, 30)) +
  scale_x_discrete(expand = c(0, 1.5)) +
  scale_y_discrete(expand = c(0, 1.5)) +
  labs(x = "Тип вантажу", 
       y = "Порт", 
       title = 'Вантажообіг портів України',
       subtitle = '2016 рік',
       caption = '\nДані: data.gov.ua') + 
  theme_minimal() +
  theme(text = element_text(family = "Tahoma")) +
  theme(axis.text = element_text(size = 9)) +
  theme(axis.text.x = element_text(angle = 45, hjust = 1, vjust = 1)) +
  theme(plot.title = element_text(face = 'bold', size = 16)) + 
  theme(plot.subtitle = element_text(size = 12)) +
  theme(panel.grid = element_line(linetype = 'dotted', size = 0.5)) +
  theme(plot.margin = unit(rep(1, 4), 'cm')) +
  theme(legend.position = 'top') +
  theme(legend.title = element_text(size = 8)) +
  theme(legend.text = element_text(size = 8)) +
  theme(legend.key.height = unit(2, "pt")) +
  theme(legend.key.width = unit(25, "pt"))

print(p)
```
  
```{r, echo = F, include = F}
save(p, file = "final_plot.Rdata")
```
